【裁判字號】    94,國貿簡上,1
【裁判日期】    951113
【裁判案由】    給付貨款
【裁判全文】
臺灣臺北地方法院民事判決
上  訴  人  美商Canberra工業股份有限公司
            （Canberra Industries Inc.）
                      601 Oak Ridge Turnpike Oak Ridge,
                      Tennessee 37830 USA
法定代理人  甲○○（Benjamin Campagnuolo）
訴訟代理人  黃梅芬律師
被上訴人    翔林有限公司
法定代理人  乙○○
訴訟代理人  林明正律師
複代理人    周志吉律師
            陳伊甄律師
上列當事人間請求給付貨款事件，上訴人對於中華民國94年4 月
29日本院台北簡易庭92年度北國貿簡字第1 號第一審判決提起上
訴，本院於95年10月16日言詞辯論終結，判決如下：
    主  文
上訴駁回。
第二審訴訟費用由上訴人負擔。
    事實及理由
甲、程序方面：
    本件上訴人主張其係依美國德拉威州法律組織設立之股份有
    限公司，經該州政府核淮後將該法人證明書予以立檔歸案等
    情，業據其提出經認證之美國德拉威州威州之法人資格證明
    1 份為證（參本院卷第302 頁至第308 頁）。雖上訴人係未
    經認許其成立之外國法人，而不能認其為法人，然仍不失為
    非法人之團體，依民事訴訟法第40條第3 項規定，仍有當事
    人能力（最高法院判例50年台上字第1898號判例參照）。
乙、實體方面：
一、上訴人主張及聲明如下：
(一)被上訴人前於87年10月2 日以編號P98100l 訂單（下稱系爭
    訂單），向訴外人Nuclear Research Corp.（下稱NRC 公司
    ）要求訂購為其業主台灣電力股份有限公司（下稱台電公司
    ）工程編號PCS-560-206 號有關海水集水池出口加裝輻射偵
    測視器改善工程之相關儀器設備及工具（下稱系爭儀器設備
    ），被上訴人並同時要求訴外人NRC 公司派遣工程師來台駐
    廠，以達到系爭儀器技術操作及人員訓練之服務（下稱系爭
    契約）。由於訴外人NRC 公司不僅須提供系爭偵測儀器設備
    ，另須將安裝、施工、測試、操作等技術移轉，並須為台電
    公司訓練相關人員，是訴外人NRC 公司所應提供者較似承攬
    契約之履行義務，而非單純之產品供給契約；況退步而言，
    單以系爭儀器設備而論，訴外人NRC 公司所交付之輻射偵測
    系統，亦非日常生活中常見而可頻繁交易之標的，益證本件
    請求權時效不應以民法第127 條之短期2 年時效相論之，而
    應適用民法第125 條之15年時效，是本件上訴人之請求權尚
    未消滅。
(二)系爭儀器設備嗣於88年1 月15日送達於被上訴人指定之運送
    人。又依被上訴人88年3 月30日及88年11月4 日之傳真予訴
    外人NRC 公司之信函，亦足證被上訴人業已收受系爭儀器設
    備，且訴外人NRC 公司業已依約提供系爭技術服務。而訴外
    人NRC 公司嗣於88年10月28日與訴外人Aptec Acquisiti
    -on Corp. 合併，合併後存續之公司名稱為Aptec-NRC Inc.
    ，訴外人Aptec-NRC Inc.嗣於90年12月31日變更公司名稱為
    Canberra Dover Inc. 。更名後之Canberra Dover Inc. 嗣
    又於91年1 月1 日將其所有資產，包含應收帳款及契約關係
    等，均出賣予上訴人。上訴人則於91年7 月3 日及同年7 月
    16日陸續通知被上訴人前開權利轉讓事宜，並向被上訴人催
    討欠款美金11,467元。惟被上訴人接獲上開通知後，置若罔
    聞，上訴人乃於92年5 月22日委請律師發函，嗣並於92年10
    月28日向鈞院請求發支付命令。然被上訴人除消極地置之不
    理外，未曾主張以時效抗辯之理由而拒絕給付，是被上訴人
    仍須負遲延給付之責，上訴人有權行使解除契約之形成權。
(三)被上訴人另謂其所積欠之款項美金11,467元為本件價款之20
    ％之尾款，因訴外人NRC 公司未派工程師來台而違約，故該
    欠款因被上訴人扣款而不存在等語，似為同時履行抗辯權之
    主張。惟系爭契約義務業經訴外人NRC 公司履約完畢，被上
    訴人自無主張同時履行抗辯之可能。又本件交易總價為美金
    64,833元，如係20％者，應係美金12,966.6元；本件系爭契
    約既無約定分期支付價款，即無尾款之說；況被上訴人曾以
    傳真自認其與訴外人台電公司之工程計劃已完成，是被上訴
    人自無權拒絕付款。況退萬步而言，依被上訴人之訂單
    P98100l 所示，工程師操作及人員訓練似有約定價額即美金
    7,500 元，是倘被上訴人認訴外人NRC 公司未派工程師來台
    ，其所能主張扣款之部分，亦僅美金7,500 元，而非美金
    11,467元。
(四)又系爭契約標的所涉及者為訴外人台電公司之輻射偵測系統
    設備及人員訓練等給付義務，該系統已經裝設完成且人員訓
    練完畢，並經正式運作經年，台電公司可否容允被上訴人取
    回系爭設備，已有疑問，況本件系爭儀器設備並非一般種類
    之債，實難認被上訴人有回復本件標的原狀之可能，是上訴
    人依民法第254 條、第258 條等規定解除本件系爭契約，並
    依民法第259 條第6 款規定及同法第179 條規定，請求被上
    訴人給付美金11,467元及法定遲延利息。
(五)上訴聲明：
    1.原判決廢棄。
    2.被上訴人應支付上訴人美金11,467元，及自93年2 月13日
      起至清償日止按週年利率5 ％計算之利息。
二、被上訴人抗辯及聲明如下：
(一)依上訴人原審所提系爭訂單之日期為「Oct 02  1998」即87
    年10月2 日，而系爭儀器設備係於88年1 月15日交付予被上
    訴人，上訴人於92年10月28日始請求法院核發支付命令，顯
    已逾民法第127 條第8 款2 年時效之規定，被上訴人自得依
    民法第144 條第1 項之規定拒絕給付。雖上訴人於原審另以
    準備書狀繕本送達為解約之意思表示，惟上訴人前述解約之
    意思表示係於本件貨款債權2 年請求權時效完成後始為之，
    上訴人之主張顯悖消滅時效之立法本旨及誠信原則。
(二)本件被上訴人與訴外人NRC 公司間之系爭交易，屬單純買賣
    關係，應適用民法第127 條第8 款2 年短期時效。而訴外人
    NRC 依約雖須提供技術服務，惟此屬系爭買賣關係之附隨義
    務，以輔助主給付義務即交付系爭議器設備之功能，例如：
    商人出售冷氣機予買受人，除須交付冷氣機（主給付義務）
    外，出賣人當須至交付地點安裝及教授買受人如何使用（附
    隨義務）。故本件系爭契約應屬單純之買賣契約，而應適用
    民法第127 條第8 款2 年短期時效規定。
(三)又依系爭訂單合約內容，雙方約定在出貨後由被上訴人先付
    80％貨款，至剩餘20％貨款，須在訴外人NRC 公司派其原廠
    工程師來台完成運轉、測試和訓練的工作，且使被上訴人之
    業主驗收後，被上訴人始須給付。被上訴人於訴外人NRC 公
    司出貨後，已依約支付80％貨款，並於88年10月12日發文通
    知訴外人NRC 公司須派原廠工程師來台作運轉、測試、訓練
    和驗收的工作，履經催促，惟NRC 公司均拒答覆。被上訴人
    嗣於88年11月4 日續發文訴外人NRC 公司，要求該公司必須
    派遣原廠工程師在88年11月18日以前抵台完成工作，否則被
    上訴人之業主有權解除合約或是被上訴人因延誤必須付給業
    主每日新台幣5,000 元的罰款。訴外人NRC 公司始於88年11
    月9 日回信說該公司無法派遣原廠工程師前來作運轉、測試
    和訓練的工作，希由被上訴人自行完成此工作。足證訴外人
    NRC 公司甚或上訴人均未依約履行派遣原廠工程師至使用客
    戶現場完成驗收。
(四)基上事由，訴外人NRC 公司僅係將系爭儀器設備交付，至於
    其他如運轉、測試及使用者之人員訓練等，訴外人NRC 公司
    均未依約提出給付，被上訴人自得再以民法第264 條第1項
    規定主張同時履行抗辯，拒絕系爭款項之給付；今上訴人縱
    受讓系爭儀器設備貨款債權，被上訴人亦得依民法第299 條
    第1 項規定對抗上訴人。
(五)被上訴人之聲明：上訴駁回。
三、本院得心證之理由：
(一)本件上訴人主張被上訴人前於87年10月8 日與訴外人NRC 公
    司簽訂契約，由被上訴人以87年10月2 日之系爭訂單向訴
    外人NRC 公司訂購有關海水集水池出口加裝輻射偵測視器改
    善工程之相關儀器及工具一批，並同時要求訴外人NRC 公
    司派遣工程師來台提供系爭儀器設備之技術操作及人員訓練
    之服務；雙方並約定關於系爭儀器設備之價額共計美金
    57,333元，關於訴外人NRC 公司派遣工程師來台提供技術操
    作及人員訓練之服務報酬則為美金7,500 元，合計契約總價
    為美金64,833元；系爭儀器設備應於88年1 月15日前運抵台
    灣台北市○○○路568 號2 樓，貨到30日內，被上訴人將支
    付訂單所載系爭儀器設備80％之貨款，剩下之20％儀器設備
    貨款及100 ％專業領域服務金額，於訴外人NRC 公司之工程
    師到訪及客戶之最後確認接受後，被上訴人始有支付之義務
    等情，有兩造不爭執其真正之系爭訂單影本3 紙及其中譯本
    1 份、訴外人NRC 公司表示接受系爭訂單之傳真文件及其中
    譯本各1 件附卷可憑（參原審卷第50頁至第52頁、本院卷第
    417 頁至第424 頁、第427 頁、第428 頁），堪信為真實。
(二)被上訴人雖以民法第127 條第8 款規定提出時效抗辯，惟查
    ，民法第127 條第8 款規定商人、製造人、手工業人所供給
    之商品及產物之代價請求權時效僅有2 年，係僅適用於單純
    請求商品代價之情況，而本件上訴人據以提起本件訴訟之系
    爭契約，除有系爭儀器設備之價款約定外，尚包含專業領域
    技術提供之服務報酬約定，關於系爭儀器設備20％價款之給
    付尚以專業領域服務之提供為條件已如前述，再參之證人林
    學良即被上訴人公司之顧問亦於原審法院審理時證稱：「過
    去有生意往來，是Nuclear Research公司。…他們作儀器，
    我們要求他賣儀器及特殊技術服務，技術移轉是一種…」等
    語，此有原審93年8 月11日言詞辯論筆錄1 件在卷可憑（參
    原審卷第162 頁至第168 頁），是本件契約所涉之標的並僅
    單純商品代價請求之爭議，自無上開民法第127 條第8 款短
    期時效規定適用之餘地，被上訴人提出2 年之時效抗辯，尚
    難憑採。
(三)被上訴人雖又抗辯上訴人並未合法受讓系爭契約之權利義務
    等語。惟查，被上訴人於原審即已當庭就訴外人NRC 公司將
    系爭契約之權利義務合法移轉予上訴人一節明白表示不爭執
    ，此有原審94年4 月7 日言詞辯論筆錄1 份附卷可查（參原
    審卷第509 頁），應認被上訴人就此部分上訴人主張之事實
    業已自認（最高法院83年台上字第2594號判決參照），依民
    事訴訟法第279 條第3 項規定，除非被上訴人能證明其上開
    自認與事實不符，否則不得撤銷其自認。況且，訴外人NRC
    公司於88年10月28日與訴外人Aptec Acquisition Corp. 合
    併，合併後存續之公司名稱為Aptec-NRC Inc.，訴外人
    Aptec-NRC Inc.嗣於90年12月31日變更公司名稱為Canberra
    Dover Inc.，更名後之Canberra Dover Inc. 嗣又於91年1
    月1 日將其所有資產，包含應收帳款及契約關係等均出賣予
    上訴人等情，亦經上訴人於本院審理時陳明甚詳，並經其提
    出我國駐美國台北經濟文化代表處證明書、美國州政府證明
    書、華盛頓行政特區、宣誓書、合併契約與計劃、美國聯邦
    自治區企業檔案編號及國內公司合併條款內容、Aptec-NRC
    Inc 同意出售資產之董事書面同意書、資產購買合約書等文
    件影本及中文譯本等文件影本在卷可資佐參（參本院卷第
    110 頁至第251 頁）。復觀之被上訴人於88年11月4 日亦致
    函訴外人Aptec-NRC Inc.催告該公司依約派遣工程師來台，
    此有被上訴人上開函件影本1 件在卷可憑（參原審卷第66頁
    、本院卷第21頁），堪信上訴人主張其業已合法承擔訴外人
    NRC 公司就本件系爭契約所載之權利義務等語為真實。
(四)至上訴人主張訴外人NRC 公司業已履行系爭契約之交付儀器
    設備及提出專業領域服務之契約義務，被上訴人復於88年11
    月4 日發函訴外人Aptec-NRC Inc.之文件內容中自認此事實
    等語，雖據上訴人提出被上訴人於88年11月4 日致函訴外人
    Aptec-NRC Inc.之函件影本1 件為證（參原審卷第66頁、本
    院卷第21頁、第425 頁）。惟按當事人主張有利於己之事實
    者，就其事實有舉證之責任，民事訴訟法第277 條定有明文
    。而上訴人之前述主張業經被上訴人於本院審理時所否認，
    上訴人自應就其前揭主張之事實負舉證之責。然觀之上訴人
    所提出之上開函件內容所載，被上訴人係次該函內表示「系
    爭契約之全部內容，包含訴外人NRC 公司應提出之專業領域
    服務在內，依照（被上訴人與客戶簽訂之）合約，必須於88
    年11月23日之前完成，否則…被上訴人會被業主罰款…，故
    訴外人NRC 公司至遲應於88年11月18日之前開始依約提出專
    業領域之服務…請儘速告知提出專業領域服務之時程表…」
    之意（參本院卷第370 頁之英文原文及第369 頁之中文譯本
    ），而非承認訴外人NRC 公司業於88年11月23日履行專業領
    域服務提出之契約義務，否則上訴人即無必要於該函內容之
    第2 段催促Aptec-N RC Inc. 提出履行專業領域服務之時程
    表，況此函係由被上訴人於88年11月4 日所發出，依常情被
    上訴人自不可能預先表示其承認訴外人NRC 公司已於88年11
    月23日履約。從而，上訴人前揭所提被上訴人於88年11月4
    日致函訴外人Aptec-NRC Inc.之函件，尚不足為有利其主張
    之認定依據。再參之本件上訴人主張被上訴人依約原應給付
    之價款及其所提出訴外人NRC 公司所開立之發票金額均為美
    金57,333元，恰為系爭儀器設備之價額，此有上訴人於原審
    所提出之準備書狀及發票影本各1 件附卷可憑（參原審卷第
    29 頁 至34頁），而扣除被上訴人給付之金額後，上訴人
    本件主張被上訴人所積欠之價款即美金11,467元，核與剩餘
    20％儀器設備貨款金額（57,333×0.2 ＝11466.6） 相符，
    換言之，上訴人根本未就訴外人NRC 公司業已提出專業領域
    服務之契約報酬部分即美金7,500 元有所請求，顯見訴外人
    NRC 公司或上訴人係因認其未履行此部分契約義務，而放棄
    此部分金額之請求。此外，上訴人又未提出其他積極證據以
    證明其確已履行此部分契約義務或使他人代為履行，是其主
    張其業已依約履行專業領域服務之契約義務等語，實不足採
    。
(五)又關於系爭契約中系爭儀器設備業已交付被上訴人，被上訴
    人就該儀器設備貨款即美金57,333元，業已給付該貨款總額
    之80％即美金45,866元（57,333×0.8 ＝45866.4） 予上訴
    人等情，為兩造所不爭執（參本院卷第70頁，上訴人於95年
    1 月12日提出之爭點整理狀），並有裝箱單、載貨證券及出
    口報關單（參原審卷第55頁至第62頁、本院卷第257 頁至第
    264 頁）等文件影本附卷可資佐參。至系爭儀器設備20％之
    餘款即美金11,467元，應於訴外人NRC 公司之工程師到訪及
    客戶之最後確認接受後，被上訴人始有支付之義務等情，已
    如前述。然上訴人並未舉證證明其業已依約履行提供工程師
    專業領技術之契約義務如前所述，則系爭儀器設備20％之餘
    款即美金11,467元之給付條件尚未成就，被上訴人依約自得
    拒絕給付上開款項。是上訴人主張被上訴人應負給付遲延責
    任，並依民法第254 條、第258 條解除本件系爭契約，自屬
    無據。
(六)綜上所述，上訴人解除本件系爭契約不生效力，是其依民法
    第259 條第6 款規定及同法第179 條規定，請求被上訴人給
    付美金11,467元，暨自93年2 月13日起至清償日止按週年利
    率5 ％計算之利息，為無理由。原審之判決理由與本院之判
    決理由雖有不同，但結論並無二致，仍應予維持。上訴人意
    旨指摘原判決不當，求予廢棄改判，為無理由，應予駁回。
四、本件事證已臻明確，兩造其餘攻擊、防禦方法，經本院審酌
    後，核與本件判決結果無影響，爰不逐一論述，附此敘明。
五、據上論結，本件上訴為無理由，依民事訴訟法第436條之1第
    3項、第449條第2項、第78條，判決如主文。
中    華    民     國    95    年    11    月    13   日
            民事第二庭    審判長法  官  鄭純惠
                                法  官  吳淑惠
                                法  官  黃蓓蓓
以上正本係照原本作成
本判決不得上訴
中    華    民     國    95    年    11    月    13   日
                                法院書記官   劉碧輝                                                                                                                   E


司法院資訊處製作；財團法人民間司法改革基金會備份。
